【裁判字號】    92,上更(一),204
【裁判日期】    920822
【裁判案由】    偽造文書等
【裁判全文】
臺灣高等法院高雄分院刑事判決                九十二年度上更(一)字第二四號
    上  訴  人
    即  被  告  甲○○
右上訴人因偽造文書等案件，不服臺灣高雄地方法院八十八年度訴緝字第一七九、三
二二號中華民國八十九年三月十日第一審判決（起訴案號：臺灣高雄地方法院檢察署
八十四年度偵字第八０九五、一四０三一、一二八九一號），提起上訴，經最高法院
發回，本院判決如左：
      主  文
原判決關於偽造私文書及其定執行刑部分撤銷。
甲○○共同行使變造私文書，足以生損害於他人，處有期徒刑陸月，如易科罰金，以
參佰元折算壹日。
      事  實
一、甲○○與已判刑確定之楊浚慧係男女朋友關係，原均任職於高雄市城市顧問有限
    公司，負責代辦美商花旗銀行（下稱花旗銀行）高雄分行信用卡行銷之業務員。
    緣甲○○因受客戶王淑青委託申領花旗銀行信用卡，而執有王淑青申領文件台灣
    雙葉電子股份有限公司（下稱雙葉公司）製作之王淑青各類所得扣繳暨免扣繳憑
    單。甲○○因女友楊浚慧需款週轉，渠倆竟利用職務之便，共同基於意圖為自已
    不法利益之概括犯意，明知楊浚慧之收入不足以其本人名義向銀行辦理信用卡，
    為通過發卡銀行之徵信審核，乃由甲○○提供客戶王淑青資料，並推由楊浚慧於
    八十三年五月七日，以重覆影印之方式，將王淑青之前委託甲○○辦理花旗銀行
    信用卡時，所交付雙葉公司製作之各類所得扣繳暨免扣繳憑單，變造所得人為楊
    浚慧，並持向台新國際商業銀行股份有限公司（下稱台新銀行）申請信用卡，致
    使台新銀行因而憑以核發卡號為四五七九─六ＯＯＯ─ＯＯ八三─七ＯＯ五號之
    信用卡給楊浚慧使用，足以生損害於王淑青、雙葉公司及台新銀行。甲○○、楊
    浚慧於取得該信用卡後，明知自己無支付能力，猶推由楊浚慧自八十三年六月八
    日起至同年十二月七日止，在高雄地區，持該信用卡向ＨＡＮＹＥＫＵＡＮＦＩ
    ＲＥＰＯＴ等商店購買新台幣（下同）六萬七千六百六十九元之財物，使台新銀
    行陷於錯誤，如數為其墊付款項後，楊浚慧即無法支付該消費金額，經台新銀行
    催收後始發覺上情，甲○○、楊浚慧以詐術得上開金額之不法利益。
二、案經台新銀行訴請臺灣高雄地方法院檢察署檢察官偵查起訴。甲○○犯罪後逃匿
    ，經原審於八十五年一月十二日發布通緝，於八十八年十月十五日始到案。
    理  由
一、訊據上訴人即被告（下稱被告）甲○○坦承與已判刑確定之楊浚慧係男女朋友關
    係，原任職於高雄市城市顧問有限公司，負責代辦花旗銀行信用卡行銷之業務，
    曾受客戶王淑青委託申領花旗銀行信用卡，而執有王淑青申領文件雙葉公司製作
    之王淑青各類所得扣繳暨免扣繳憑單，該憑單有經楊浚慧變造作為申領台新銀行
    信用卡之用情事，雖否認有與楊浚慧共同行使變造私文書、詐欺得利等犯行，辯
    稱：是楊浚慧自己一人所為，伊是事後才知情云云。經查：右揭事實，業據告訴
    人台新銀行之職員劉政宗指訴綦詳，核與共同被告楊浚慧於原審另案供稱：「（
    你們變造扣繳憑單是如何取得？）是王淑青請甲○○辦卡，知道此管道，原來王
    淑青有拿他的扣繳憑單給甲○○辦，甲○○問我說，你要不要辦一張，我說好，
    我申請的扣繳憑單，是將王淑青拿來的扣繳憑單的名字改為我的名字（影印後）
    去申請的。」「（你是否問甲○○如何辦？）有的，他說我有辦法辦」「（是否
    拿卡去消費？）有的，有時是我與甲○○一起去消費」等語所述情節相符（見原
    審訴緝字第一七九號卷第四六頁背面、第四九頁正面所附八十六年度訴緝字第二
    七八號楊俊慧筆錄），並有共同被告楊浚慧以其名義消費之金額明細表及簽帳單
    影本四張、楊浚慧信用卡申請書、變造之各類所得扣繳暨免扣繳憑單、王淑青之
    各類所得扣繳暨免扣繳憑單影本各一紙在卷可憑。又查，卷附納稅義務人為楊浚
    慧與王淑青之財政部高雄市國稅局（下稱高雄市國稅局）各類所得扣繳暨免扣繳
    憑單影本二張相互比對結果，除納稅義務人、身分證字號及所得人地址外，其餘
    格式、記載均無二致，足證共同被告楊浚慧自承其等係以重覆影印之方式變造王
    淑青前揭扣繳憑單之自白，與事實相符，共同被告楊浚慧不利於己之自白，自得
    作為認定被告甲○○犯行之依據。至共犯楊浚慧於本院前審調查中雖改稱：上開
    犯行均係伊一人所為云云，應屬事後迴護被告甲○○之詞，自非可取。事證已臻
    明確，被告甲○○空言否認犯罪，自無足採，此部分犯行，堪以認定。
二、按高雄市國稅局各類所得扣繳暨免扣繳憑單，係高雄市國稅局提供予各營利事業
    單位，由各營利事業填報資料，發給所得之納稅義務人，憑以申報綜合所得稅之
    文書，係各營利事業單位從業人員職務上所作成之私文書，非屬刑法第二百十一
    條之公文書。被告就前開原已製作完成之私文書，無改作之權，其將既有之內容
    加以變更，所為係屬變造私文書之行為，而影本與原本有相同之效，果如將原本
    予以影印後，將影本之部分內容竄改，其與無製作權人將其原本竄改，作另一表
    示其意思者無異，應成立變造文書罪，最高法院著有七十三年臺上字第三八八五
    號判例足資參照。核被告上開變造雙葉公司製作所得人王淑青扣繳憑單私文書內
    容後，持以向台新銀行申請信用卡，自足以生損害於雙葉公司、王淑青及台新銀
    行，所為係犯刑法第二百十六條、第二百十條之行使變造私文書罪，公訴人認被
    告此部份所為係犯刑法第二百十一條之變造公文書罪，容有未洽，起訴法條應予
    變更。又其變造之低度行為應為行使之高度行為所吸收，不另論罪。另查被告甲
    ○○與楊浚慧共同以變造不實扣繳憑單之財力證明，使台新銀行核發信用卡，則
    渠等前往各特約商店簽帳消費時，不論所購買者為具體財物或無形之服務，其主
    觀上均認為係以由發卡銀行公司先行墊付價款之方式，作為其清償對於特約商店
    所欠帳款之手段，而不論信用卡名義人即被告楊浚慧將來是否會向發卡銀行償付
    帳款，各特約商店均能自發卡銀行取得款項，是被告等簽帳消費時主觀上當無詐
    取特約商店財物之犯意，而各該特約商店於接受被告等刷卡消費時，僅係同意由
    發卡銀行承擔被告楊浚慧因消費而對該特約商店所負之價金債務而已，在整個交
    易過程中，各該特約商店均係為自己之利益而從事交易活動，是無從使各該特約
    商店立於發卡銀行之使用人或代理人之地位，而認為係發卡銀行授權或指示各特
    約商店將財物或服務交付予被告等，因而縱所交付者為現實財物，亦難認被告等
    係詐取發卡銀行之使用人之財物，從而，被告甲○○此部分所為自與刑法第三百
    三十九條第一項之詐欺取財之構成要件有間，被告甲○○此部份所為係犯同法第
    二項之詐欺得利罪，應依同條第一項科刑，公訴人認被告此部份所為係犯刑法第
    三百三十九條第一項之詐欺取財罪，容有未洽，起訴法條應予變更，附此敘明。
    被告甲○○與楊浚慧間，有犯意聯絡及行為分擔，均為共同正犯。被告先後多次
    詐欺得利之犯行，時間緊接，所犯罪名相同，顯係基於概括之犯意為之，應依刑
    法第五十六條連續犯之規定，論以詐欺得利一罪，與所犯行使變造私文書罪間，
    有方法結果之牽連關係，應從一較重之行使變造私文書罪處斷。至共同被告楊浚
    慧係用自己名義在簽帳單上簽名，自無成立偽造私文書可言，因此部份未經公訴
    人起訴，附此說明即可。
三、原審對於被告甲○○行使變造私文書、詐欺部分論科，固非無見，惟查被告甲○
    ○並無夥同楊浚慧偽造陳建偉、鍾坤海名義之台新銀行信用卡申請書，請領陳建
    偉、鍾坤海信用卡行使詐財之犯行（理由詳後），而原審認被告甲○○有此部
    分行使偽造私文書、詐財之犯行，自有未合。被告甲○○上訴意旨，否認犯罪，
    固無足取，然原審判決既有上述可議，自應由本院將此部份及定執行刑部分撤銷
    。審酌被告於城市顧問有限公司擔任業務專員，竟利用與客戶間之信任關係，將
    客戶所留存之申請資料，交由女友加以變造另行申請信用卡使用，詐取財物，所
    詐財物非多，犯後態度等一切情狀，爰量處有期徒刑如主文第二項所示之刑，並
    諭知易科罰金之折算標準。
四、公訴意旨另以：被告甲○○藉鍾坤海、陳建偉委請其代辦花旗銀行信用卡，留存
    鍾坤海二人身分證及各類所得扣繳暨免扣繳憑單之機會，未經陳建偉、鍾坤海之
    同意，連續於八十三年六月九日、八月二十四日（起訴書誤為五月七日），由楊
    浚慧冒簽陳建偉、鍾坤海之署押，而先後偽造陳建偉、鍾坤海名義之台新銀行信
    用卡申請書，持向台新銀行申請威士國際卡，使台新銀行誤認係陳建偉、鍾坤海
    所申請，而核發卡號四五七九─六一ＯＯ─ＯＯ三二─五三Ｏ七號予陳建偉、四
    五七九─六一ＯＯ─ＯＯ三六─四七Ｏ二號予鍾坤海，楊浚慧收取該信用卡後，
    並未將該信用卡交付鍾坤海、陳建偉，即與甲○○共同或單獨持陳建偉之該信用
    卡，連續自八十三年六月二十八日起至同年十一月二十四日止，在高雄地區，向
    善美商行等商店刷卡詐購共達十二萬九千零九元之財物，及持鍾坤海之該信用卡
    ，連續自八十三年九月十二日起至同年十二月七日止，在高雄地區，向全國電子
    專賣店等商店刷卡詐購共達十八萬六千一百五十九元之財物，並均在簽帳單上分
    別偽簽陳建偉、鍾坤海之署押，共偽造陳建偉、鍾坤海名義之簽帳單各二十五張
    ，均足以生損害於陳建偉、鍾坤海、台新銀行及各商店，並致使台新銀行陷於錯
    誤，而先行給付前開消費金額予特約商店。二人再承前犯意，於八十三年八月間
    ，由甲○○以鍾坤海前開資料，偽造鍾坤海名義之聯邦商業銀行股份有限公司（
    下稱聯邦銀行）信用卡申請書，持以向聯邦銀行申請信用卡，使聯邦銀行誤認係
    鍾坤海所申請，而核發卡號四五七九─五三Ｏ二─ＯＯＯ七─四四Ｏ八號之威士
    卡。楊浚慧、甲○○取得該信用卡後，並未交付鍾坤海，而由楊浚慧及甲○○持
    該信用卡，自八十三年九月四日起至同年十二月五日止，連續在高雄地區，向Ｙ
    ＩＮＧＭＵＴＩＮＧ等商店刷卡詐購十二萬五千七百七十三元之財物（起訴書誤
    將循還利息列入，致誤載為十三萬元），並在簽帳單上偽簽鍾坤海署名而偽造鍾
    坤海名義之簽帳單十二張，足以生損害於鍾坤海，並使聯邦銀行陷於錯誤，而先
    行墊付消費金額予特約商店。嗣楊浚慧、甲○○未能給付上開帳款，經台新銀行
    、聯邦銀行催收後始發覺上情。因認被告甲○○有另犯共同連續行使偽造私文書
    、詐欺等罪嫌云云。本件公訴人認被告甲○○有前開罪嫌，係以告訴人台新銀行
    、聯邦銀行之指訴，被害人鍾坤海、陳建偉之指述，及卷附之信用卡申請書、切
    結書，為其主要論據。訊據被告甲○○堅決否認有前開犯行，辯稱：當時我與楊
    浚慧是男女朋友關係，她偷拿我抽屜裡朋友鍾坤海、陳建偉的資料，去申請他們
    的信用卡使用，我事前並不知情，案發後，我因基於與楊浚慧是男女朋友關係，
    才簽下切結書幫她清償債務，後來楊浚慧有寫自述書給我，承認上開犯行是她自
    己所為，案發後又把責任推給我，另外，她有簽下一張兩百萬元的本票給我作保
    障，事實上，我並未參與此部分之犯行等語。經查：
  (一)證人楊浚慧於其原審八十六年訴緝字第二七八號偽造文書案件審理之初，均供稱
    ：偽造陳建偉、鍾坤海信用卡行使，皆為被告甲○○所為，伊均不知情。迄八十
    八年八月十二日審理時，始承認上開犯行，均為一人所為等情，有審判筆錄附於
    原審上開案件可稽。楊浚慧上開偽造文書案件審理中，被告甲○○均未出庭與其
    對質，而甲○○係於八十五年一月十二日經原審發布通緝，於八十八年十月十五
    日始到案，已如前述，則證人楊浚慧於其上開偽造文書案件中，初為避己刑責，
    諉稱未到案之被告一人所為，自屬可能。嗣後未待被告到案即翻異前供，坦承為
    自己所為，應係出於自己的意思，其於八十八年八月十二日審判筆錄之供詞，較
    為可採。
  (二)證人楊浚慧於本院前審調查中結證：鍾坤海、陳建偉的資料是甲○○給我幫她整
    理，我才偷偷的將他們的身分證及扣繳憑單等資料影印起來。我自己擅自申請他
    們的信用卡，並持卡消費。甲○○是不知道，他們的信用卡都是我簽的，被告沒
    有簽。自述書是我寫的，那是陳建偉到海產店找我的時候，陳建偉要我寫的，表
    示此事與他沒關係。我是將這份自述書交給甲○○轉交給陳建偉的，表示這件事
    情是我做的，二百萬元的本票，是我認為大約是我簽卡之消費款及利息，我會寫
    這份自述書及本票給甲○○，主要是他出面幫我出面處理，怕別人誤會他也有參
    與，我才這樣做的。當時甲○○願意出來幫我處理事情，是因為當時他與我是有
    男女親密關係，鍾坤海、陳建偉又是他的朋友，所以他在切結書上簽名願意幫我
    處理債務，並不是他知情，他也沒有參與偽造信用卡的事情等語，並有楊浚慧親
    書之自述書、本票影本一份附於本院卷可稽。
  (三)被害人陳建偉於原審八十四年度訴字第二七三二號八十四十一月十五日調查中所
    呈庭之八十四年二月廿四日之楊浚慧書立之切結書（見該案第三一、三二頁），
    被告甲○○僅係保證人，並非立據人。衡之常情，苟甲○○有與楊浚慧共犯此部
    分犯行，應同為立據人才是。被害人陳建偉於原審供述：甲○○有承認去冒刷信
    用卡，還要賠償我就簽此切結書等情，應係其權益遭受侵害後，為保護自己所作
    之供詞，尚與實情不符，自難採為不利於被告之認定。
    綜上所述，被告甲○○所辯上情，應堪採信。此外，復查無其他確切之證據，足
    證告訴人及被害人之指訴，與事實相符，尚難僅憑其等之指訴遽入人罪，應認不
    能證明被告甲○○有此部分犯罪。惟公訴人認此部分與前開論罪科刑部分，具有
    連續犯關係，係裁判上一罪，故不另為無罪之諭知。
四、被告甲○○違反動產擔保交易法部分，業經本院前審判決確定，附此說明。
據上論結，應依刑事訴訟法第三百六十九條第一項前段、第三百六十四條、第二百九
十九條第一項前段、第三百條，刑法第二十八條、第五十六條、第二百十六條、第二
百十條、第三百三十九條第一項、第二項、第五十五條、第四十一條第一項，罰金罰
鍰提高標準條例第一條前段、第二條，判決如主文。
本案經檢察官張其主到庭執行職務。
中    華    民    國      九十二      年      八      月     二十二   日
                              臺灣高等法院高雄分院刑事第七庭
                                  審判長法官  李春昌
                                        法官  黃憲文
                                        法官  莊飛宗
右正本證明與原本無異。
如不服本判決應於收受本判決後十日內向本院提出上訴書狀，其未述上訴理由者，
並得於提起上訴後十日內向本院補提理由書狀（均須按他造當事人之人數附繕本)「
切勿逕送上級法院」。
                                      書記官  張明賢
中    華    民    國      九十二      年      八      月     二十二   日
附錄：本判決論罪科刑法條：
刑法第二百十六條
行使第二百十條至第二百十五條之文書者，依偽造、變造文書或登載不實事項或使登
載不實事項之規定處斷。
刑法第二百十條
偽造、變造私文書，足以生損害於公眾或他人者，處五年以下有期徒刑。
刑法第三百三十九條第一項、第二項
意圖為自己或第三人不法之所有，以詐術使人將本人或第三人之物交付者，處五年以
下有期徒刑、拘役或科或併科一千元以下罰金。
以前項方法得財產上不法之利益或使第三人得之者，亦同。


司法院資訊處製作；財團法人民間司法改革基金會備份。
